---
title: "水稻积水层与多情景碳足迹对比"
output: rmarkdown::html_vignette
vignette: >
  %\VignetteIndexEntry{水稻积水层与多情景碳足迹对比}
  %\VignetteEngine{knitr::rmarkdown}
  %\VignetteEncoding{UTF-8}
---

```{r setup, include = FALSE}
knitr::opts_chunk$set(collapse = TRUE, comment = "#>")
library(spacsysr)
```

本 vignette 演示 v0.5.0 的两个新功能：

1. **积水层模块**（`ponding`）：稻田淹水水位动态 + 水体溶存气体排放；
2. **多情景批量运行**（`run_scenarios()`）：施肥 × 灌溉制度的碳足迹一次对比。

## 1. 准备数据

```{r data}
set.seed(42); n <- 150
weather <- data.frame(
  date   = seq(as.Date("2026-06-01"), by = "day", length.out = n),
  tmax   = 31 + 3 * sin(2 * pi * (1:n) / n) + rnorm(n, 0, 1.5),
  tmin   = 23 + 2 * sin(2 * pi * (1:n) / n) + rnorm(n, 0, 1.2),
  precip = pmax(0, rnorm(n, 2.5, 6)))
w <- weather_complete(weather, lat_deg = 30, t_base = 8)
soil <- soil_init(depth_mm = c(200, 300, 500),
                  soc = c(1000, 600, 300),
                  nh4_init = 0.3, no3_init = 0.5)
crop <- crop_default_params("rice")
fert <- data.frame(date = as.Date(c("2026-06-08", "2026-07-10", "2026-08-15")),
                   nh4_add = c(6, 4, 3), no3_add = c(0, 0, 0))
```

## 2. 积水 vs 无积水

`ponding = list(target_mm = 30)` 开启积水模块：每天自动灌溉维持 30 mm
水层（模拟稻田水管理），降雨先蓄于田面再入渗，表土保持饱和（犁底层
限制排水），扩散态 CH4/N2O 经由水体溶存–水柱氧化–水气界面扩散后
排向大气，通气组织传输与逸出气泡则直接 bypass。

```{r ponding}
r_paddy <- spacsys_lite_run(w, soil, crop, n_inputs = fert,
                            lat_deg = 30, ponding = list(target_mm = 30))
r_awd   <- spacsys_lite_run(w, soil, crop, n_inputs = fert,
                            lat_deg = 30, ponding = FALSE)
cat("积水天数(>1mm):", sum(r_paddy$pond_mm > 1),
    " 平均水深:", round(mean(r_paddy$pond_mm), 1), "mm\n")
for (nm in c("CH4", "N2O")) invisible(nm)
cat(sprintf("paddy: CH4 %.1f kg/ha, N2O %.2f kg N2O/ha\n",
            sum(r_paddy$ch4) * 10, sum(r_paddy$n2o) * 10 * 44 / 28))
cat(sprintf("AWD  : CH4 %.1f kg/ha, N2O %.2f kg N2O/ha\n",
            sum(r_awd$ch4) * 10, sum(r_awd$n2o) * 10 * 44 / 28))
```

持续淹水下 CH4 显著高于干湿交替（AWD），而 N2O 被抑制——
符合稻田实测规律（持续厌氧促进产甲烷、反硝化彻底则 N2O 占比下降）。

## 3. 多情景批量碳足迹对比

```{r batch}
tab <- run_scenarios(w, soil, crop, scenarios = list(
  "持续淹水+施肥" = list(n_inputs = fert, ponding = list(target_mm = 30)),
  "持续淹水不施肥" = list(ponding = list(target_mm = 30)),
  "AWD+施肥"      = list(irrig = TRUE, n_inputs = fert),
  "雨养+施肥"      = list(n_inputs = fert)
), lat_deg = 30)
print(tab[, c("scenario", "yield_t_ha", "ch4_kg_ha", "n2o_kg_ha",
              "ghg_co2eq_kg_ha", "intensity_kg_co2eq_per_t_grain")],
      digits = 4)
```

`intensity_kg_co2eq_per_t_grain`（每吨籽粒的 CO2 当量）可直接用于
不同水肥管理制度的碳足迹排序。
